ACORDAO-COMPLETO-2507869

ACÓRDÃO 18148/2021 ATA 37/2021 - SEGUNDA CÂMARA

VISTOS, relatados e discutidos estes autos de tomada de contas especial instaurada pela Fundação Nacional de Saúde em razão da não comprovação da regular aplicação dos recursos repassados ao Município de Francisco Dumont/MG por meio do Termo de Compromisso TC/PAC 0880/09 (Siafi 658125) , que tinha por objeto a execução de sistemas de abastecimento de água, no âmbito do Programa de Aceleração do Crescimento-PAC/2009;
ACORDAM os Ministros do Tribunal de Contas da União, reunidos em sessão da Segunda Câmara, ante as razões expostas pelo Relator, em:
9.1. com fundamento nos arts. 1º, inciso I, 16, inciso III, alíneas "b" e "c", e 19, da Lei 8.443/1992, julgar irregulares as contas de João Geraldo Azevedo, condenando-o ao pagamento do débito discriminado a seguir, atualizado monetariamente e acrescido dos juros de mora devidos, calculado desde a data de ocorrência indicada até sua efetiva quitação, na forma da legislação vigente, fixando o prazo de 15 (quinze) dias, a contar do recebimento da notificação, para que seja comprovado, perante este Tribunal, o recolhimento da quantia ao Tesouro Nacional, nos termos do art. 23, inciso III, alínea "a", da referida Lei, c/c o art. 214, inciso III, alínea "a", do Regimento Interno do TCU:
	Data de ocorrência
	Valor histórico

	06/07/2012
	7.428,14

	30/11/2012
	19.731,20

9.2. com fundamento nos arts. 1º, inciso I, 16, inciso III, alínea "b", e 19, da Lei 8.443/1992, julgar irregulares as contas de Carlos Mário Pereira;
9.3. com fundamento no art. 57 da Lei 8.443/1992, aplicar a João Geraldo Azevedo multa no valor de R$ 4.000,00 (quatro mil reais) , atualizado monetariamente desde a data do presente acórdão até a do efetivo recolhimento, se for pago após o vencimento, na forma da legislação vigente, fixando o prazo de 15 (quinze) dias, a contar do recebimento da notificação, para que seja comprovado, perante este Tribunal, o recolhimento da quantia ao Tesouro Nacional, nos termos do art. 23, inciso III, alínea "a", da referida Lei, c/c o art. 214, inciso III, alínea "a", do Regimento Interno do TCU;
9.4. com fundamento no art. 58, inciso I, da Lei 8.443/1992, aplicar a Carlos Mário Pereira multa no valor de R$ 10.000,00 (dez mil reais) , atualizado monetariamente desde a data do presente acórdão até a do efetivo recolhimento, se for pago após o vencimento, na forma da legislação vigente, fixando o prazo de 15 (quinze) dias, a contar do recebimento da notificação, para que seja comprovado, perante este Tribunal, o recolhimento da quantia ao Tesouro Nacional, nos termos do art. 23, inciso III, alínea "a", da referida Lei, c/c o art. 214, inciso III, alínea "a", do Regimento Interno do TCU;
9.5. com fundamento no art. 26 da Lei 8.443/1992, autorizar, se requerido, o pagamento das importâncias devidas em até 36 (trinta e seis) parcelas mensais e consecutivas, fixando o prazo de 15 (quinze) dias, a contar do recebimento da notificação, para que seja comprovado, perante este Tribunal, o recolhimento da primeira parcela, e de 30 (trinta) dias, a contar da parcela anterior, para que seja comprovado o recolhimento das demais parcelas, devendo incidir sobre cada valor mensal os devidos acréscimos legais, na forma prevista na legislação vigente, além de alertar que a falta de comprovação do recolhimento de qualquer parcela importará no vencimento antecipado do saldo devedor, nos termos do art. 217 do Regimento Interno do TCU;
9.6. com fundamento no art. 28 da Lei 8.443/1992, autorizar, desde logo, a cobrança judicial das dívidas, caso não atendida a notificação;
9.7. fixar o prazo de 15 (quinze) dias para que o Município de Francisco Dumont/MG comprove perante o TCU a restituição aos cofres do Tesouro Nacional do saldo remanescente dos recursos transferidos ao município por força do TC/PAC 0880/09, depositado na conta de investimento Fundo S. Público Automático, agência 393-X, conta 26343-5, de titularidade do Município de Francisco Dumont/MG (CNPJ 16.885.485/0001-88) ;
9.8. com fundamento no art. 16, § 3º, da Lei 8.443/1992, c/c art. 209, § 7º, do Regimento Interno do TCU, remeter cópia deste acórdão à Procuradoria da República em Minas Gerais, para adoção das medidas que entender cabíveis, destacando que, nos termos do parágrafo único do art. 62 da Resolução TCU 259/2014, os procuradores e membros do Ministério Público credenciados nesta Corte podem acessar os presentes autos de forma eletrônica e automática, ressalvados apenas os casos de eventuais peças classificadas como sigilosas, as quais requerem solicitação formal.
9.9. encaminhar cópia deste acórdão à Fundação Nacional de Saúde, ao Município de Francisco Dumont/MG e aos responsáveis, destacando que o inteiro teor deste acórdão poderá ser obtido no endereço eletrônico www.tcu.gov.br/acordaos.

Tomada de contas especial instaurada pela Fundação Nacional de Saúde em razão da não comprovação da regular aplicação dos recursos repassados ao Município de Francisco Dumont/Mg por meio do TC/PAC 0880/09, que tinha como objeto atender obras de sistemas de abastecimento de água para o município.

Segunda Câmara

Município de Francisco Dumont/MG; Fundação Nacional de Saúde.

3. Responsáveis: Carlos Mário Pereira (XXX.107.916-XX); João Geraldo Azevedo (XXX.566.096-XX).

13.1. Ministros presentes: Augusto Nardes (na Presidência), Aroldo Cedraz, Raimundo Carreiro e Bruno Dantas (Relator).
13.2. Ministros-Substitutos presentes: Marcos Bemquerer Costa e André Luís de Carvalho.

BRUNO DANTAS

Por registrar as principais ocorrências no andamento dos autos até o momento, resumindo os fundamentos das peças acostadas, adoto como relatório, com os ajustes necessários, a instrução da secretaria responsável pela análise do processo (peça 121) , que contou com a anuência do corpo diretivo da unidade (peças 122-123) e do Ministério Público junto ao TCU (peça 124) :
"INTRODUÇÃO
1. Cuidam os autos de tomada de contas especial instaurada pela Fundação Nacional de Saúde em desfavor de Carlos Mário Pereira (XXX.107.916-XX) , prefeito de Francisco Dumont/MG (gestão: 2013-2016) , em razão de não comprovação da regular aplicação dos recursos repassados por meio do Termo de Compromisso TC/PAC 0880/09, registro Siafi 658125 (peça 2) , que tinha por objeto a execução de sistemas de abastecimento de água, no âmbito do Programa de Aceleração do Crescimento-PAC/2009.
HISTÓRICO
2. Em 05/01/2017, com fundamento na IN/TCU 71/2012, alterada pela IN/TCU 76/2016 e DN/TCU 155/2016, o dirigente da Fundação Nacional de Saúde autorizou a instauração da tomada de contas especial (peça 1) . O processo foi registrado no sistema e-TCE com o número 618/2017.
3. O Termo de compromisso TC/PAC 0880/09, registro Siafi 658125, foi firmado no valor de R$ 360.824,74, sendo R$ 350.000,00 à conta do concedente e R$ 10.824,74 referentes à contrapartida do convenente. Teve vigência de 31/12/2009 a 31/12/2015, com prazo para apresentação da prestação de contas em 29/02/2016. Os repasses efetivos da União foram realizados em 29/05/2012 e totalizaram R$ 175.000,00 (peças 23 e 51) .
4. A Funasa realizou visita técnica ao município em 22/08/2014 (peça 27) , atestando a execução física de apenas 6,3% do total avençado.
5. A prestação de contas e complementações enviadas foram analisadas por meio dos documentos constantes nas peças 26, 27, 29, 36, 37 e 47.
6. O fundamento para a instauração da Tomada de Contas Especial, conforme consignado na matriz de responsabilização elaborada pelo tomador de contas, foi a constatação da seguinte irregularidade:
Não comprovação da boa e regular aplicação dos recursos recebidos da União, por meio do TC/PAC 880/09, celebrado entre o órgão FUNASA e a prefeitura do Município de Francisco Dumont.
7. O responsável arrolado na fase interna foi devidamente comunicado e, diante da ausência de justificativas suficientes para elidir a irregularidade e da não devolução dos recursos, instaurou-se a tomada de contas especial.
8. No relatório (peça 60) , o tomador de contas concluiu que o prejuízo importaria no valor original de R$ 175.000,00, imputando-se a responsabilidade a Carlos Mário Pereira, Prefeito, no período de 01/01/2013 a 31/12/2016, na condição de gestor dos recursos.
9. Em 04/12/2018, a Controladoria-Geral da União emitiu o relatório de auditoria (peça 61) , em concordância com o relatório do tomador de contas. O certificado de auditoria e o parecer do dirigente do órgão de controle interno concluíram pela irregularidade das presentes contas (peças 62 e 63) .
10. Em 20/12/2018, o ministro responsável pela área atestou haver tomado conhecimento das conclusões contidas no relatório e certificado de auditoria, bem como do parecer conclusivo do dirigente do órgão de controle interno, manifestando-se pela irregularidade das contas, e determinou o encaminhamento do processo ao Tribunal de Contas da União (peça 64) .
11. Uma vez remetidos os autos a este Tribunal para fins de apreciação e julgamento, em sede de instrução preliminar (peça 67) , a análise dos pressupostos de procedibilidade previstos na IN/TCU 71/2012 verificou que não havia óbices preliminares que impedissem o prosseguimento desta tomada de contas especial, uma vez que não se configurou o transcurso de mais de dez anos entre o fato gerador e a primeira notificação válida dos responsáveis pela autoridade administrativa competente. Ademais, o valor atualizado do débito apurado (sem juros) em 1/1/2017 era superior a R$ 100.000,00, na forma estabelecida conforme os arts. 6º, inciso I, e 19 da IN/TCU 71/2012, modificada pela IN/TCU 76/2016.
12. Após as considerações técnicas acerca da apuração dos fatos, identificação dos responsáveis e quantificação do dano para fins de ressarcimento, a análise preliminar pugnou pela citação dos responsáveis com os seguintes contornos (peça 67, p. 5-6) :
a) realizar a citação, com fundamento nos arts. 10, § 1º, e 12, incisos I e II, 16, § 2º, alínea 'a', da Lei 8.443/1992 c/c os arts. 202, incisos I e II, 209, § 5º, inciso I, do RITCU, para que, no prazo de 15 (quinze) dias, os responsáveis abaixo indicados, em decorrência das condutas praticadas, apresentem alegações de defesa e/ou recolham, aos cofres especificados, a quantia abaixo indicada, atualizada monetariamente a partir da respectiva data até o efetivo recolhimento, abatendo-se na oportunidade a quantia eventualmente ressarcida, na forma da legislação em vigor, que geraram a irregularidade demonstrada a seguir:
Irregularidade: não comprovação da boa e regular aplicação dos recursos recebidos da União, por meio do TC/PAC 880/09, celebrado entre a Funasa e a prefeitura do Município de Francisco Dumont - MG, diante da execução apenas parcial do objeto e em desconformidade com as especificações técnicas, bem como da inércia do ente federado para concluir as obras e serviços previstos.
Dispositivos violados: Constituição Federal, arts. 37, caput, e 70, parágrafo único; Lei 8.666/1993, art. 3º; Decreto-Lei 200/1967, art. 93; Decreto 93.872/1986, art. 66, cláusula quarta, alíneas 'd' e 'f', e cláusula sexta do Termo de Compromisso TC/PAC 880/09.
Quantificação do débito:
Responsáveis solidários: João Geraldo Azevedo (XXX.566.096-XX) e Carlos Mário Pereira (XXX.107.916-XX) , prefeitos de Francisco Dumont - MG, respectivamente, nas gestões 2009-2012 e 2013-2016.
	Data de Ocorrência
	Valor Histórico (R$) 

	29/05/2012
	150.000,00

Valor atualizado do débito (sem juros) em 29/1/2020: R$ 268.555,00
Cofre credor: Tesouro Nacional.
Responsável 1: João Geraldo Azevedo (XXX.566.096-XX) .
Conduta: executar as obras e serviços objeto do TC/PAC 0880/2009 em terreno com documentação irregular e sem a licença ambiental necessária, e em desconformidade com as especificações técnicas requeridas para alcançar a demanda prevista no projeto, em termos de vazão do poço perfurado.
Nexo de causalidade: a execução das obras do TC/PAC 0880/90 em terreno com documentação irregular e sem a licença ambiental concorreu para a paralisação do empreendimento e a execução das obras em desconformidade com as especificações técnicas requeridas para alcançar a demanda prevista no projeto, em termos de vazão do poço perfurado, concorreu para o não aproveitamento da parcela executada, com consequente prejuízo ao erário correspondente ao valor integral repassado.
Culpabilidade: não há excludentes de ilicitude, de culpabilidade e de punibilidade; é razoável supor que o responsável tinha consciência da ilicitude de sua conduta; era exigível conduta diversa da praticada, qual seja, realizar as obras e serviços previstos em terreno com a documentação regular e com a licença ambiental necessária, bem como em conformidade com as especificações técnicas requeridas para alcançar a demanda prevista no projeto, em termos de vazão do poço perfurado.
Responsável 2: Carlos Mário Pereira (XXX.107.916-XX) .
Conduta: não adotar providências para promover as correções apontadas pela Funasa, mediante a apresentação de novo projeto e orçamento para execução das obras previstas no termo de compromisso e, assim, alcançar a vazão de água prevista no projeto aprovado, apesar da existência de recursos à disposição do ente federado, concorrendo de modo decisivo para a manutenção da situação de paralisação e abandono das obras, com consequente desperdício dos recursos públicos transferidos mediante o TC PAC 0880/2009, diante da falta de funcionalidade da parte executada.
Nexo de causalidade: a ausência das providências necessárias à conclusão de obra ou dos serviços pactuados objeto do instrumento em questão resultou na impossibilidade de aproveitamento da parcela executada, e, consequentemente, em prejuízo ao erário correspondente ao valor integral repassado.
Culpabilidade: não há excludentes de ilicitude, de culpabilidade e de punibilidade; é razoável supor que o responsável tinha consciência da ilicitude de sua conduta; era exigível conduta diversa da praticada, qual seja, adotar as providências apontadas pela Funasa para a continuidade da execução do objeto do TC/PAC 0880/09.
13. Em cumprimento ao pronunciamento realizado pela unidade em 03/02/2020 (peça 69) , foi efetuada citação dos responsáveis (peças 75 e 76) , cujas manifestações foram lançadas às peças 79 e 81-86, e analisadas por meio da instrução lançada à peça 88, mediante a qual se propôs, em síntese, a rejeição das defesas apresentadas, o julgamento pela irregularidade das contas dos responsáveis, com a condenação solidária de ambos ao pagamento do débito no valor de R$ 150.000,00, e a aplicação da multa prevista no art. 57 da Lei 8.443/1992 a cada um deles.
14. O Ministério Público junto ao Tribunal, em parecer da lavra do Subprocurador-Geral Lucas Rocha Furtado (peça 91) , manifestou-se em desacordo com a aludida proposta, por considerar que os autos ainda não se encontrariam em condições de serem apreciados no mérito.
15. Inicialmente, o Parquet chamou atenção para o erro material consistente na alteração da proposta de citação, que teria sido lançada na instrução à peça 67 pelo valor liberado, no montante de R$ 175.000,00, e que, posteriormente, com o fito de 'correção dos metadados relativos ao débito', teria sido injustificadamente reduzida na instrução à peça 70, para o montante de R$ 150.000,00.
16. Na sequência, o Ministério Público junto ao Tribunal expôs o seu entendimento no tocante à delimitação das responsabilidades dos gestores ouvidos nos autos e teceu considerações sobre a necessidade de esclarecimentos acerca do valor do débito, inclusive quanto ao saldo remanescente.
17. Em vista disso, propôs a realização de diligência à Funasa, para que encaminhe a prestação de contas enviada pelo prefeito Carlos Mário Pereira em 28/04/2016, e ao Banco do Brasil, para que encaminhe os extratos da conta vinculada do ajuste no período de 29/05/2012 até a presente data.
18. Em acréscimo, o Ministério Público junto ao Tribunal opinou pela realização de audiência do prefeito Carlos Mário Pereira, em razão de não ter promovido a devolução do saldo remanescente informado no Ofício 218/2016, de 15/07/2016 (peça 41) , a despeito de ter sido devidamente notificado pela Funasa nesse sentido, em 08/08/2016 (peça 42) .
19. O relator do feito, Min. Bruno Dantas, acolheu a manifestação do Parquet e determinou a realização das medidas propostas (peça 92) .
20. Os pronunciamentos realizados pelo Ministério Público e pelo relator foram objeto das considerações formuladas na seção EXAME TÉCNICO da instrução constante da peça 106, mediante as quais se destacou, no que interessa a este momento processual, que já haviam sido previamente adotadas as providências quanto à audiência anuída pelo relator e à obtenção do extrato da conta vinculada.
21. Em acréscimo às medidas sugeridas pelo Parquet, entendeu-se oportuno solicitar à instituição financeira informações sobre as contas investimento eventualmente vinculadas à conta corrente do ajuste, diante da constatação de que o saldo da conta vinculada, no total de R$ 188.938,21, havia sido transferido para conta investimento em 17/03/2016 (peça 104) , com a cópia dos cheques, comprovantes de transferência bancária ou outros documentos de débito, acompanhados da identificação dos respectivos beneficiários.
22. A partir dessas considerações, o encaminhamento proposto apresentou os seguintes contornos:
PROPOSTA DE ENCAMINHAMENTO
23. Diante do exposto, submetem-se os autos à consideração superior, propondo:
a) realizar diligência à Funasa, com fundamento nos arts. 10, § 1º, e 11 da Lei 8.443/1992, c/c os arts. 157 e 187, caput e parágrafo único do RITCU, art. 10, § 1º, da Instrução Normativa TCU 71/2012, e art. 4º, inciso I, da Decisão Normativa 155/2016, para que, no prazo de 15 (quinze) dias, encaminhe ao TCU a prestação de contas final do Termo de compromisso TC/PAC 0880/09, enviada pelo prefeito Carlos Mário Pereira em 28/04/2016, conforme informação constante do cabeçalho do Parecer Financeiro 147/2016 (peça 37) ;
b) realizar diligência ao Banco do Brasil, com fundamento nos arts. 10, § 1º, e 11 da Lei 8.443/1992, c/c os arts. 157 e 187, caput e parágrafo único do RITCU, para que, no prazo de 15 (quinze) dias, encaminhe ao TCU:
1. extrato bancário, referente ao período de 29/05/2012 até a presente data, das contas movimento vinculadas à conta 26.343-5, agência 393-X, de titularidade do Município de Francisco Dumont/MG, e utilizada para a movimentação de recursos públicos da União transferidos ao aludido ente subnacional no âmbito do Termo de Compromisso TC/PAC 0880/09, celebrado para a execução de sistemas de abastecimento de água, no âmbito do Programa de Aceleração do Crescimento - PAC/2009; e
2. cópia dos cheques, comprovantes de transferência bancária ou outros documentos de débito, acompanhados da identificação dos respectivos beneficiários.
24. Em cumprimento ao pronunciamento da Unidade em 15/06/2021 (peça 108) , foi promovido o envio das diligências à Funasa (peça 109) e ao Banco do Brasil (peça 111) , que responderam, conforme os documentos lançados às peça 113 (Funasa) e 114-119 (Banco do Brasil) .
EXAME TÉCNICO
25. O exame técnico a ser realizado compreende a análise da audiência do prefeito Carlos Mário Pereira e a análise da responsabilidade pelo prejuízo apurado nos autos a partir das informações coligidas por meio das diligências efetuadas à Funasa e ao Banco do Brasil.
26. Em relação à responsabilidade pelo prejuízo apurado, cumpre informar que a análise será pautada nas considerações realizadas pelo Ministério Público, e acolhidas pelo relator do feito, no sentido de que não há comunicação entre os atos praticados durante a gestão do prefeito João Geraldo Azevedo e os do seu sucessor, Carlos Mario Pereira. O prefeito João Geraldo Azevedo executou o ajuste sem observar as especificações devidas, de modo que restou configurado desperdício total dos recursos por ele dispendidos.
27. Em linha com essas considerações, entendeu-se que o débito a ser imputado ao prefeito signatário da avença, João Geraldo Azevedo, deve corresponder exclusivamente aos dispêndios por ele incorridos, bem assim que a responsabilidade do prefeito Carlos Mario Pereira dever corresponder exclusivamente às despesas por ele eventualmente realizadas durante o seu mandato.
28. Além dos dispêndios realizados em cada gestão, as diligências também objetivaram elucidar qual o montante de recursos federais transferidos que remanesce depositado na conta vinculada do ajuste.
Da audiência do prefeito Carlos Mário Pereira
29. O responsável foi notificado sobre a audiência por meio dos expedientes constantes das peças 94 e 99. A despeito de regularmente notificado, manteve-se inerte. A esse respeito, verifica-se que as notificações foram encaminhadas para o mesmo endereço em que fora enviada a citação respondida pelo gestor anteriormente (peças 76 e 78) , verifica-se, também, que esse mesmo endereço permanece ativo na base de dados da Receita Federal, visto que atualizado em 30/04/2021 (peça 105) .
30. Em sendo infrutífera a notificação por carta, promoveu-se a notificação por edital do responsável, publicada no DOU 84, de 06/05/2021 (peça 102) . Verifica-se, todavia, que o prazo para a manifestação escoou em 21/05/2021, sem que o responsável tenha apresentado manifestação. Por fim, cumpre registrar que nos expedientes endereçados ao responsável consta expressamente que a opção pelo silêncio não obsta o regular prosseguimento do processo.
Da validade das notificações
31. Preliminarmente, cumpre tecer breves considerações sobre a forma como são realizadas as comunicações processuais no TCU. A esse respeito, destacam-se o art. 179, do Regimento Interno do TCU (Resolução 155, de 04/12/2002) e o art. 4º, inciso III, § 1º, da Resolução TCU 170, de 30/06/2004, in verbis:
Art. 179. A citação, a audiência ou a notificação, bem como a comunicação de diligência, farse-ão:
I - mediante ciência da parte, efetivada por servidor designado, por meio eletrônico, fac-símile, telegrama ou qualquer outra forma, desde que fique confirmada inequivocamente a entrega da comunicação ao destinatário;
II - mediante carta registrada, com aviso de recebimento que comprove a entrega no endereço do destinatário;
III - por edital publicado no Diário Oficial da União, quando o seu destinatário não for localizado
 (¿) Art. 3º As comunicações serão dirigidas ao responsável, ou ao interessado, ou ao dirigente de órgão ou entidade, ou ao representante legal ou ao procurador constituído nos autos, com poderes expressos no mandato para esse fim, por meio de:
I - correio eletrônico, fac-símile ou telegrama;
II - servidor designado;
III - carta registrada, com aviso de recebimento;
IV - edital publicado no Diário Oficial da União, quando o seu destinatário não for localizado, nas hipóteses em que seja necessário o exercício de defesa.
Art. 4º. Consideram-se entregues as comunicações:
I - efetivadas conforme disposto nos incisos I e II do artigo anterior, mediante confirmação da ciência do destinatário;
II - realizadas na forma prevista no inciso III do artigo anterior, com o retorno do aviso de recebimento, entregue comprovadamente no endereço do destinatário;
III - na data de publicação do edital no Diário Oficial da União, quando realizadas na forma prevista no inciso IV do artigo anterior.
§ 1º O endereço do destinatário deverá ser previamente confirmado mediante consulta aos sistemas disponíveis ao Tribunal ou a outros meios de informação, a qual deverá ser juntada ao respectivo processo.
32. Bem se vê, portanto, que a validade da citação via postal não depende de que o aviso de recebimento seja assinado pelo próprio destinatário da comunicação, o que dispensa, no caso em tela, a entrega do AR em 'mãos próprias'. A exigência da norma é no sentido de o Tribunal verificar se a correspondência foi entregue no endereço correto, residindo aqui a necessidade de certeza inequívoca.
33. Não é outra a orientação da jurisprudência do TCU, conforme se verifica dos julgados a seguir transcritos:
São válidas as comunicações processuais entregues, mediante carta registrada, no endereço correto do responsável, não havendo necessidade de que o recebimento seja feito por ele próprio (Acórdão 3648/2013-TCU-Segunda Câmara, Relator Min. José Jorge) ;
É prescindível a entrega pessoal das comunicações pelo TCU, razão pela qual não há necessidade de que o aviso de recebimento seja assinado pelo próprio destinatário. Entregandose a correspondência no endereço correto do destinatário, presume-se o recebimento da citação. (Acórdão 1019/2008-TCU-Plenário, Min. Benjamin Zymler) ;
As comunicações do TCU, inclusive as citações, deverão ser realizadas mediante Aviso de Recebimento - AR, via Empresa Brasileira de Correios e Telégrafos, bastando para sua validade que se demonstre que a correspondência foi entregue no endereço correto. (Acórdão 1526/2007-TCU-Plenário, Min. Aroldo Cedraz) .
34. A validade do critério de comunicação processual do TCU foi referendada pelo Supremo Tribunal Federal, nos termos do julgamento do MS-AgR 25.816/DF, por meio do qual se afirmou a desnecessidade da ciência pessoal do interessado, entendendo-se suficiente a comprovação da entrega do 'AR' no endereço do destinatário:
Ementa: agravo regimental. Mandado de segurança. Desnecessidade de intimação pessoal das decisões do tribunal de contas da união. art. 179 do regimento interno do TCU. Intimação do ato impugnado por carta registrada, iniciado o prazo do art. 18 da Lei 1.533/1951 da data constante do aviso de recebimento. Decadência reconhecida. Agravo improvido.
O envio de carta registrada com aviso de recebimento está expressamente enumerado entre os meios de comunicação de que dispõe o Tribunal de Contas da União para proceder às suas intimações.
O inciso II do art. 179 do Regimento Interno do TCU é claro ao exigir apenas a comprovação da entrega no endereço do destinatário, bastando o aviso de recebimento simples.
Da inércia do prefeito Carlos Mário Pereira
35. Como visto, o responsável manteve-se inerte, embora tenha sido notificado no mesmo endereço em que antes recebera a citação, regularmente respondida. Além disso, o endereço utilizado é proveniente de pesquisa de endereço realizada pelo TCU na base de dados da Receita Federal custodiada pelo Tribunal (peça 105) . Diante do insucesso da medida, promoveu-se a sua notificação por edital, publicado no DOU 84, de 06/05/2021 (peça 102) , tendo o prazo para manifestação escoado em 21/05/2021.
36. Verifica-se que as medidas adotadas atendem aos parâmetros legais e jurisprudenciais pertinentes. Superada a análise acerca da validade das notificações, transcorrido o prazo regimental fixado e mantendo-se inerte o responsável, impõe-se que seja dado prosseguimento ao processo, com fulcro no art. 12, § 3º, da Lei 8.443/1992.
37. Nos processos do TCU, a revelia não leva à presunção de que seriam verdadeiras todas as imputações levantadas contra os responsáveis, diferentemente do que ocorre no processo civil, em que a revelia do réu opera a presunção da verdade dos fatos narrados pelo autor (Acórdão 1009/2018-TCU-Plenário, Min. Bruno Dantas; 2.369/2013-Plenário, Min. Benjamin Zymler e 2.449/2013-Plenário, Min. Benjamin Zymler) . Dessa forma, a avaliação da responsabilidade do agente não pode prescindir da prova existente no processo ou para ele carreada.
38. O responsável foi chamado em audiência em razão de não ter promovido a devolução do saldo remanescente informado no Ofício 218/2016, de 15/07/2016 (peça 41) , a despeito da obrigação correspondente prevista no termo do ajuste e de ter sido devidamente notificado pela Funasa nesse sentido, em 08/08/2016 (peça 42) .
39. Mesmo as razões de justificativa não sendo apresentadas, considerando o princípio da verdade real que rege esta Corte, procurou-se buscar, em manifestações anteriores do responsável, incluindo as da fase interna desta Tomada de Contas Especial, se havia algum argumento que pudesse ser aproveitado a seu favor.
40. Na fase interna, a manifestação do responsável a esse respeito consta da peça 41, mediante a qual ele contestou os valores cobrados pela Funasa, que solicitava a devolução de 100% dos valores repassados ao município (R$ 245.676,02) . No seu entendimento, esse valor deveria ser de R$ 188.938,21, em virtude dos pagamentos realizados pela administração anterior à contratada (R$ 27.159,34) .
41. Em resposta, a entidade concedente fixou prazo de 15 dias para que fosse comprovada a devolução do saldo existente na conta específica do ajuste (peça 42) .
42. Na fase externa, a manifestação do responsável (peça 79) não faz referência ao saldo não devolvido, sendo seus arrazoados restritos a relatar a proposição de ação judicial em desfavor do antecessor, em face da supressão de documentos pela gestão anterior, e a enumerar as ações que teria adotado para reiniciar as obras.
43. Verifica-se, portanto, que inexistem referências quanto à falta de providências voltadas à devolução do saldo remanescente, não havendo, assim, nenhum argumento que possa vir a ser analisado para afastar a irregularidade apontada. Por fim, esclarece-se que não será sugerido o reconhecimento da revelia do responsável nos autos, tendo em vista o seu comparecimento em outras fases refletir no encaminhamento a ser proposto nesta etapa processual.
Da diligência encaminhada à Funasa
44. A resposta da entidade encontra-se lançada na peça 113, que consiste na prestação de contas do ajuste, com destaque para: i) relação de pagamentos (p. 69) ; ii) relação de bens (p. 71) ; iii) conciliação bancária (p. 73) ; iv) extrato da conta corrente (p. 75-97) ; e v) extrato da conta investimento (p. 99-175) .
45. De forma específica, o valor total dos bens adquiridos (p. 71) reflete o total de pagamentos realizados (p. 69) , no montante de R$ 27.159,34, pago em favor da empresa ART Edificações Ltda., nos dias 06/07 e 30/11/2012, na importância de R$ 7.428,14 e R$ 19.731,20, conforme consta do extrato da conta vinculada (peça 113, p. 79 e 113) .
46. Por sua vez, a conciliação bancária informa o saldo de R$ 189.767,93 em 05/04/2016 (p. 73) , que corresponde ao último lançamento disponibilizado da conta investimento (p. 175) .
Da diligência encaminhada ao Banco do Brasil
47. A resposta do Banco do Brasil encontra-se às peças 114-119, consistindo em:
47.1. informações quanto aos documentos enviados, inclusive com referência à: i) não movimentação de cheques entre 05/2012 e 05/2021; e ii) incidência na espécie do sigilo das operações e serviços prestados pelas instituições financeiras de que trata a Lei Complementar 105/2001 (peça 114) ;
47.2. extrato bancário da conta corrente 26.343-5, agência 0393-X, de titularidade de Município de Francisco Dumont/MG, referente ao período de 05/2012 e 05/2021 (peça 118) ;
47.3. extratos referentes às contas aplicação vinculadas (CDB/BB, peça 115) , (Fundo Investimento, peça 116) ;
47.4. extrato de transferências interbancárias DOC/TED Emitidas (peça 119) e o arquivo contendo a identificação dos beneficiários de transferências online realizadas na referida conta (peça 117) .
48. As informações encaminhadas pelo Banco do Brasil corroboram as enviadas pela Funasa. Em acréscimo, o extrato da conta aplicação Fundo Investimento informa o saldo de R$ 225.936,89 em 30/06/2021 (peça 116, p. 66) .
49. Sobre o sigilo aventado pelo Banco do Brasil, em referência à Lei Complementar 105/2001, é oportuno mencionar que as informações disponibilizadas ao TCU pela instituição financeira envolvem apenas recursos públicos. Sob essa ótica, a jurisprudência sedimentada por esta Corte de Contas é no sentido de que tais informações, dada a sua natureza pública, isto é, que não se relacionam à intimidade ou à vida privada de qualquer pessoa, não estão abrangidas pelo sigilo de que trata o normativo em comento (Acórdão 535/2018-TCU-Plenário, Min.-Sub. Augusto Sherman; Acórdão 4832/2018-TCU-Segunda Câmara, Min.-Sub. André de Carvalho; Acórdão 915/2017-TCU-Plenário, Min. Benjamin Zymler; Acórdão 131/2014-TCU-Plenário, Min.-Sub. Augusto Sherman; e Acórdão 877/2007-TCU-Plenário, Min. Valmir Campelo) .
Considerações acerca das responsabilidades nos autos - prefeito João Geraldo Azevedo
50. A partir das informações trazidas aos autos, verifica-se que os recursos federais transferidos ao Município de Francisco Dumont/MG no âmbito do TC/PAC 0880/09, no valor total de R$ 175.000,00, subsidiaram dois pagamentos realizados à empresa contratada em 06/07 e em 30/11/2012, nos valores de R$ 7.428,14 e R$ 19.731,20.
51. As despesas em tela foram realizadas pelo prefeito João Geraldo Azevedo e foram consideradas irregulares, uma vez que não observaram as especificações do plano de trabalho, o que resultou na perfuração de poço com vazão inferior à desejada, representando, portanto, prejuízo imputável exclusivamente ao responsável. Importa observar que, além das falhas técnicas, o gestor foi citado pela execução das obras do ajuste em terreno com documentação irregular e sem a licença ambiental necessária.
52. Neste ponto convém repetir que as alegações de defesa apresentadas pelo gestor foram analisadas na peça 88. A análise considerou que os argumentos apresentados pelo responsável não foram suficientes para afastar as irregularidades que lhe foram imputadas, nos seguintes termos:
Das alegações de defesa de João Geraldo Azevedo (gestão 2009-2012) 
14. O responsável apresentou a defesa acostada às peças 81-86.
15. Em preliminar, requer a extinção do feito, por não ter sido oferecida oportunidade de defesa na fase interna deste processo de contas. Alega, ainda, que este processo de contas foi instaurado unicamente em desfavor de Carlos Mário Pereira.
16. No mérito, alega que 'tomou as medidas necessárias e adequadas a execução do ajuste' e que aplicou corretamente os recursos federais, dando ênfase ao fato de o processo licitatório ter sido iniciado com o aval da concedente e a visita in loco realizada pelo concedente ter atestado a regularidade da execução do objeto.
17. Por fim, sustenta que a responsabilidade pelo dano apurado nos autos é única e exclusiva do seu sucessor, por ter abandonado a obra sem adotar providências para atualizar e concluir o projeto.
Análise - preliminares
18. A preliminar de cerceamento de defesa alegada pelo responsável não merece acolhimento.
19. Com efeito, a ausência de notificação do responsável na fase interna do processo de tomada de contas especial não implica vício, porquanto a fase interna constitui procedimento inquisitório de coleta de provas, assemelhado ao inquérito policial, e a fase externa, que se inicia com a autuação do processo no TCU, é que garante o direito à ampla defesa e ao contraditório (Acórdão 653/2017-TCU-Segunda Câmara, Min. Augusto Nardes) .
20. O momento próprio para a defesa é a fase externa da tomada de contas especial, que ocorre no âmbito dos tribunais de contas. É nessa fase que não devem deixar de serem observados os princípios constitucionais da ampla defesa e do contraditório, razão por que a ausência de notificação do responsável na fase interna da TCE não gera nulidade processual (Acórdão 3487/2010-TCU-Primeira Câmara, Min. Walton Alencar Rodrigues; Acórdão 2437/2015-TCU-Plenário, Min. Ana Arraes) .
21. No caso vertente, o comparecimento do responsável aos autos para contraditar o teor da comunicação enviada pelo Tribunal e produzir defesa sobre as irregularidades que lhe foram imputadas é prova inconteste de que a relação processual foi corretamente pautada pelo devido processo legal e que o constitucional direito de defesa do responsável foi plenamente resguardado.
22. Do mesmo modo, a alegação de preclusão consumativa não encontra amparo. A instauração de processo de tomada de contas especial tem por objetivo apurar fatos e identificar responsáveis. No curso da apuração, havendo indícios de que outros agentes concorreram para o resultado danoso, deve a autoridade administrativa competente adotar as medidas para a ampliação do polo passivo do feito, sob pena de responsabilidade solidária. Assim, o fato de esta TCE ter sido inicialmente instaurada em desfavor de Carlos Mário Pereira não constitui obstáculo para que outro agente passe a integrar a relação jurídica.
Análise - mérito
23. Em relação ao mérito, cumpre lembrar que o responsável foi instado a se manifestar sobre a execução das obras e serviços objeto do TC/PAC 0880/2009 em terreno com documentação irregular e sem a licença ambiental necessária, e em desconformidade com as especificações técnicas requeridas para alcançar a demanda prevista no projeto, em termos de vazão do poço perfurado.
24. De forma resumida, a defesa alegou que executou corretamente o ajuste e que a responsabilidade pelo dano é exclusiva do sucessor.
25. A alegação inicial, de que teria tomado 'as medidas necessárias e adequadas a execução do ajuste', é acompanhada da informação de que o processo licitatório foi iniciado com o aval da concedente, e de que a visita in loco teria atestado a regularidade da execução, nos seguintes termos:
Consoante o TC, plano de trabalho, projeto de engenharia, memória de cálculo, especificações técnicas, declaração da situação do terreno e demais documentação correlata, todos aprovados pelo poder Concedente, foi realizado o Processo Licitatório 036/2011 - Tomada de Preços 007/2011, tendo sagrado vencedora a empresa Construtora Art Edificações Ltda.
Verifica-se ainda, que o Relatório 3 - Relatório de Visita Técnica, realizado em 22/09/2014, aponta que a obra está sendo executada no terreno indicado na planta de situação georreferenciada; consoante a planilha orçamentária licitada; a existência da ART de execução e fiscalização; que foi emitida ordem de serviço; a existência de fotos datadas de todas as fases do empreendimento; relatórios de medição e laudo geológico.
26. As alegações do responsável não podem ser acolhidas. O simples atendimento de requisitos formais não exime o convenente da responsabilidade pelo atingimento dos objetivos da avença. Tanto é assim que a jurisprudência do Tribunal está sedimentada no sentido de que 'a mera execução do objeto conveniado não é suficiente para aprovar as contas do gestor responsável, sendo necessário que a obra traga, de fato, benefícios à população e atinja os fins para os quais foi proposta' (Acórdão 8243/2013-TCU-Primeira Câmara, Min. Walton Alencar Rodrigues) , bem assim que a não consecução dos objetivos pactuados no convênio implica cobrança integral dos valores transferidos (Acórdão 6181/2011-TCU-Primeira Câmara, Min. Marcos Bemquerer; Acórdão 5821/2011-TCU-Segunda Câmara, Min. André de Carvalho) .
27. De mais a mais, é imprecisa a alegação de que não teriam sido apontadas desconformidades pela visita técnica realizada pela concedente (peça 27) . Com efeito, no campo destinado à análise dos 'itens de controle' constam as seguintes impropriedades: diário de obras não preenchido (item 4) ; vazão do poço aquém da demanda (item 7) ; execução do objeto em desacordo com o plano de trabalho aprovado (item 12) ; objeto pactuado não cumprido (item 19) ; execução física incompatível com cronograma físico-financeiro (item 30) .
28. Não é demais lembrar que o administrador público tem por obrigação comprovar o bom e correto uso dos recursos colocados à sua disposição (arts. 70, parágrafo único, e 37, caput, da Constituição de 1988 e do art. 93 do Decreto-Lei 200, de 25 de fevereiro de 1967) . Tal obrigação deve ser atendida não apenas no plano formal, mas, sobretudo, no plano material, mediante a comprovação de que suas ações reverteram em benefício para a população. O contrato que o administrador celebra com a sociedade é de resultado, e não apenas de meio. No caso vertente, o responsável não se desincumbiu dessa tarefa, na medida em que não estabeleceu o devido liame entre suas ações e o resultado esperado para o montante de recursos por ele gerido.
29. Conforme salientado na instrução precedente, o signatário realizou obras, no valor de R$ 19.731,20, em terreno que não possuía documentação regular e sem dispor da licença ambiental necessária, o que indica ter o responsável assumido de forma deliberada o risco de dispender recursos federais sem as garantias de sucesso do empreendimento, agravando a situação do responsável o fato de não ter observado as especificações técnicas requeridas para alcançar a vazão prevista no projeto, o que comprometeu o aproveitamento da parcela executada.
30. Também não merece acolhimento a tentativa de atribuir ao sucessor toda a responsabilidade pelo insucesso do empreendimento, porquanto os vícios constatados nas ações iniciais, imprudentemente levadas a cabo pelo signatário da avença, foram determinantes para a solução de continuidade verificada nas obras da avença.
31. Diante do exposto, rejeitam-se as alegações de defesa apresentadas por João Geraldo Azevedo.
32. Em vista dessas considerações, e em linha com o pronunciamento do relator do feito, será proposto o julgamento pela irregularidade das contas do responsável, com a aplicação da multa legal e a sua condenação ao pagamento do débito apurado, que corresponde às despesas realizadas durante o seu mandato, com os seguintes contornos:
	Data de ocorrência
	Valor histórico (R$) 

	06/07/2012
	7.428,14

	30/11/2012
	19.731,20

Considerações acerca das responsabilidades nos autos - prefeito Carlos Mario Pereira
33. A análise das informações trazidas aos autos demonstra que não foram realizadas despesas com os recursos do TC/PAC 0880/09 durante o mandato do responsável. As únicas movimentações com recursos do ajuste durante o seu mandato foram a aplicação e resgate dos recursos da conta vinculada em 09/01/2013 e em 17/03/2016 (peças 116, p. 3, e 118, p. 9 e 47) .
34. A esse respeito é necessário esclarecer o que o MPTCU (peça 91) considerou serem indícios de que o responsável poderia ter empregado pequena parcela dos recursos repassados. Tais indícios decorreriam das informações prestadas pelo responsável por meio dos Ofícios 259/2013, de 30/11/2013, em que ele teria informado à Funasa que a única medição ocorrida teria sido de R$ 19.731,20, em 20/05/2012, e, posteriormente, quando da prestação de contas e da remessa do Ofício 186/2015, de 18/08/2015, o valor informado como dispendido totalizava R$ 27.159,34.
35. Os valores em questão referem-se às despesas realizadas pelo antecessor, ambas ocorridas em 2012, conforme já demonstrado. Diante da ausência de despesas realizadas pelo prefeito Carlos Mario Pereira, e em face da análise que considerou não haver comunicação dos atos de gestão do responsável com os do seu antecessor, não existe débito a ser-lhe imputado no caso vertente, em vista do que será proposto o acolhimento das alegações de defesa apresentadas pelo responsável (peça 79) .
36. Não obstante, subsiste sem esclarecimentos os motivos pelos quais o responsável não providenciou a devolução do saldo do ajuste, a despeito de tal obrigação constar da cláusula quarta, alínea 'e', do instrumento da avença (peça 113, p. 11) , e do prazo fixado pelo concedente para a adoção dessa providência (peça 42) .
37. Em virtude da manutenção da irregularidade em tela, acerca da qual o responsável foi chamado em audiência, será proposto o julgamento pela irregularidade das suas contas, com a aplicação da multa prevista no art. 58, inciso I, da Lei 8.443/1992.
Considerações acerca das responsabilidades nos autos - Município de Francisco Dumont/MG
38. Como visto, o extrato da conta aplicação Fundo Investimento informa o saldo de R$ 225.936,89 em 30/06/2021 (peça 116, p. 66) , revelando existir saldo de recursos do TC/PAC 0880/09 não restituído em posse do ente subnacional, a despeito da obrigação contida cláusula quarta, alínea 'e', do instrumento da avença (peça 113, p. 11) , segundo a qual 'O compromitente encontra-se ciente da obrigação de restituição a Conta Única do Tesouro Nacional de eventual saldo de recursos, inclusive os provenientes das receitas obtidas em aplicações financeiras, na data da conclusão ou da extinção deste Termo de Compromisso.'
39. Em virtude dessa informação, será proposto ao Tribunal fixar prazo para que o Município de Francisco Dumont/MG restitua o saldo em questão aos cofres do Tesouro Nacional.
Prescrição da Pretensão Punitiva
40. Vale ressaltar que a pretensão punitiva do TCU, conforme Acórdão 1441/2016-TCU-Plenário, Relator Min. Benjamin Zymler, que uniformizou a jurisprudência acerca dessa questão, subordina-se ao prazo geral de prescrição indicado no art. 205 do Código Civil, que é de dez anos, contado da data de ocorrência da irregularidade sancionada, nos termos do art. 189 do Código Civil, sendo este prazo interrompido pelo ato que ordenar a citação, a audiência ou a oitiva dos responsáveis.
41. No caso em exame, não ocorreu a prescrição da pretensão punitiva do TCU em relação a nenhum dos responsáveis, uma vez que não se observou o transcurso de tempo superior a 10 anos entre a irregularidade sancionada, ocorrida em 31/12/2012, no caso do prefeito João Geraldo Azevedo, último dia do mandato do signatário da avença, e em 29/02/2016, no caso do prefeito Carlos Mario Pereira, data limite para a apresentação da prestação de contas, e o ato de ordenação da citação, ocorrido em 03/02/2020 (peça 69) .
CONCLUSÃO
42. Em face da análise promovida na seção 'Exame Técnico', verifica-se que o responsável João Geraldo Azevedo não logrou comprovar a boa e regular aplicação dos recursos do TC/PAC 0880/09 utilizados durante a sua gestão, devendo ter rejeitadas as suas alegações de defesa.
43. Verifica-se, também, que o responsável Carlos Mario Pereira não realizou despesas relacionadas ao ajuste durante a sua gestão. Tendo em vista a peculiaridade do caso vertente, em que se considerou não haver comunicação entre os atos de gestão do antecessor e do responsável, as alegações de defesa do responsável devem ser acolhidas. Não obstante, verifica-se que o responsável não apresentou esclarecimentos para a não devolução do saldo do ajuste.
44. Verifica-se também que houve a prescrição da pretensão punitiva em relação aos responsáveis, conforme análise já realizada.
45. Tendo em vista que não constam dos autos elementos que permitam reconhecer a boa-fé dos responsáveis, sugere-se que as suas contas sejam julgadas irregulares, nos termos do art. 202, § 6º, do Regimento Interno do TCU, com os seguintes efeitos em relação a cada responsável. No caso do prefeito João Geraldo Azevedo: imputação do débito atualizado monetariamente e acrescido de juros de mora, nos termos do art. 202, § 1º do Regimento Interno do TCU, descontado o valor eventualmente recolhido; no caso do prefeito Carlos Mario Pereira: aplicação da multa prevista no art. 58, inciso I, da Lei 8.443/1992.
46. Por fim, tendo em vista a existência de saldo remanescente do ajuste em conta da titularidade do ente subnacional, será proposta a fixação de prazo para que o Município de Francisco Dumont/MG providencie a restituição da importância devida aos cofres federais.
47. Registra-se ainda que, em se tratando de recursos do Programa de Aceleração do Crescimento - PAC, o cofre credor da dívida é o Tesouro Nacional, nos termos do art. 6º, § 2º, da Lei 11.578/2007, que dispõe sobre a transferência obrigatória de recursos financeiros para a execução pelos Estados, Distrito Federal e Municípios de ações do Programa de Aceleração do Crescimento - PAC.
PROPOSTA DE ENCAMINHAMENTO
48. Diante do exposto, submetemos os autos à consideração superior, propondo ao Tribunal:
a) . julgar irregulares as contas de João Geraldo Azevedo (XXX.566.096-XX) , nos termos dos arts. 1º, inciso I, 16, inciso III, alíneas 'b' e 'c', da Lei 8.443/1992, c/c os arts. 19 e 23, inciso III, da mesma Lei, condenando-o ao pagamento da importância a seguir especificada, atualizada monetariamente e acrescida dos juros de mora, calculada a partir da data discriminada até a data da efetiva quitação do débito, fixando-lhe o prazo de 15 (quinze) dias, para que comprove, perante o Tribunal, o recolhimento da referida quantia aos cofres do Tesouro Nacional, nos termos do art. 23, inciso III, alínea 'a', da citada lei, c/c o art. 214, inciso III, alínea 'a', do Regimento Interno do TCU.
	Data de ocorrência
	Valor histórico (R$) 

	06/07/2012
	7.428,14

	30/11/2012
	19.731,20

b) . julgar irregulares as contas de Carlos Mário Pereira (XXX.107.916-XX) , nos termos dos arts. 1º, inciso I, 16, inciso III, alínea 'b', da Lei 8.443/1992, c/c o parágrafo único do art. 19 e 23, inciso III, da mesma Lei;
c) aplicar ao responsável João Geraldo Azevedo (XXX.566.096-XX) a multa prevista no art. 57 da Lei 8.443/1992 c/c o art. 267 do Regimento Interno do TCU, fixando-lhe o prazo de 15 (quinze) dias, a contar da notificação, para que comprove, perante o Tribunal (art. 214, III, alínea 'a', do Regimento Interno do TCU) , o recolhimento da dívida aos cofres do Tesouro Nacional, atualizada monetariamente desde a data do acórdão que vier a ser proferido por este Tribunal até a data do efetivo recolhimento, se paga após o vencimento, na forma da legislação em vigor;
d) aplicar ao responsável Carlos Mário Pereira (XXX.107.916-XX) a multa prevista no art. 58, inciso I, da Lei 8.443/1992 c/c o art. 268 do Regimento Interno do TCU, fixando-lhe o prazo de 15 (quinze) dias, a contar da notificação, para que comprove, perante o Tribunal (art. 214, III, alínea 'a', do Regimento Interno do TCU) , o recolhimento da dívida aos cofres do Tesouro Nacional, atualizada monetariamente desde a data do acórdão que vier a ser proferido por este Tribunal até a data do efetivo recolhimento, se paga após o vencimento, na forma da legislação em vigor;
e) . autorizar, desde logo, a cobrança judicial das dívidas, caso não atendidas as notificações, na forma do disposto no art. 28, inciso II, da Lei 8.443/1992;
f) autorizar também, desde logo, se requerido, com fundamento no art. 26, da Lei 8.443, de 1992, c/c o art. 217, §§ 1º e 2º do Regimento Interno do TCU, o parcelamento da (s) dívida (s) em até 36 parcelas, incidindo, sobre cada parcela, corrigida monetariamente, os correspondentes acréscimos legais, fixando-lhes o prazo de 15 (quinze) dias, a contar do recebimento da notificação, para comprovarem, perante o Tribunal, o recolhimento da primeira parcela, e de trinta dias, a contar da parcela anterior, para comprovar os recolhimentos das demais parcelas, devendo incidir, sobre cada valor mensal, atualizado monetariamente, os juros de mora devidos, no caso do débito, na forma prevista na legislação em vigor, alertando os responsáveis de que a falta de comprovação do recolhimento de qualquer parcela importará o vencimento antecipado do saldo devedor, nos termos do § 2º do art. 217 do Regimento Interno deste Tribunal;
g) fixar o prazo de 15 (quinze) dias para que o Município de Francisco Dumont/MG comprove perante o Tribunal de Contas a restituição aos cofres do Tesouro Nacional do saldo remanescente dos recursos transferidos ao município por força do TC/PAC 0880/09, que perfazia o total de R$ 225.936,89, em 30/06/2021, depositado na conta de investimento Fundo S. Público Automático, agência 393-X, conta 26343-5, de titularidade do Município de Francisco Dumont/MG (16.885.485/0001-88) ;
h) informar ao representante legal do Município de Francisco Dumont/MG que o não atendimento da determinação contida no item anterior sem causa justificada sujeitará o responsável à aplicação da multa prevista pelo art. 58 da Lei 8.443/1992, sem prejuízo da possibilidade de citação da autoridade omissa para compor o polo passivo da presente relação processual, com vistas ao julgamento das suas contas para a sua responsabilização solidária pelo débito apurado e para a aplicação da multa prevista pelo art. 57 da Lei 8.443/1992;
i) enviar cópia do Acórdão a ser prolatado à Procuradoria da República no Estado de Minas Gerais, nos termos do § 3º do art. 16 da Lei 8.443/1992, c/c o § 7º do art. 209 do Regimento Interno do TCU, para adoção das medidas cabíveis; e
j) enviar cópia do Acórdão que vier a ser proferido ao Fundação Nacional de Saúde e aos responsáveis, para ciência;
k) informar à Procuradoria da República no Estado de Minas Gerais, ao Fundação Nacional de Saúde e aos responsáveis que a presente deliberação, acompanhada do Relatório e do Voto que a fundamenta, está disponível para a consulta no endereço www.tcu.gov.br/acordaos, além de esclarecer que, caso requerido, o TCU poderá fornecer sem custos as correspondentes cópias, de forma impressa; e
l) informar à Procuradoria da República no Estado de Minas Gerais que, nos termos do parágrafo único do art. 62 da Resolução TCU 259/2014, os procuradores e membros do Ministério Público credenciados nesta Corte podem acessar os presentes autos de forma eletrônica e automática, ressalvados apenas os casos de eventuais peças classificadas como sigilosas, as quais requerem solicitação formal."
	É o relatório.

Aelson Alves dos Santos (68254/OAB-MG) e Sergio Henrique Cardoso Rosa (196.505/OAB-MG), representando João Geraldo Azevedo.

Subprocurador-Geral Lucas Rocha Furtado.

TOMADA DE CONTAS ESPECIAL. FUNDAÇÃO NACIONAL DE SAÚDE. PROGRAMA DE ACELERAÇÃO DO CRESCIMENTO-PAC/2009. MUNICÍPIO DE FRANCISCO DUMONT/MG. NÃO COMPROVAÇÃO DA REGULAR APLICAÇÃO DOS RECURSOS REPASSADOS. NÃO DEVOLUÇÃO DO SALDO REMANESCENTE DA CONTA ESPECÍFICA. CITAÇÃO. IRREGULARIDADES DAS CONTAS. DÉBITO. MULTA. DETERMINAÇÃO AO MUNICÍPIO PARA QUE DEVOLVA O SALDO REMANESCENTE DE RECURSOS AO ÓRGÃO CONCEDENTE NO PRAZO FIXADO.

TOMADA DE CONTAS ESPECIAL (TCE)

Secretaria de Controle Externo de Tomada de Contas Especial (SecexTCE).

Trata-se de tomada de contas especial (TCE) instaurada pela Fundação Nacional de Saúde (Funasa) em desfavor de Carlos Mário Pereira, ex-Prefeito de Francisco Dumont/MG (2013-2016) , em razão da não comprovação da regular aplicação dos recursos repassados ao ente municipal por meio do Termo de Compromisso TC/PAC 0880/09 (Siafi 658125) , que tinha por objeto a execução de sistemas de abastecimento de água, no âmbito do Programa de Aceleração do Crescimento (PAC/2009) .
Para execução do ajuste, que teve vigência entre 31/12/2009 e 31/12/2015, foram repassados recursos federais no montante de R$ 175.000,00, liberados por meio das ordens bancárias 20l2OB803872 e 20l2OB803873, realizadas em 29/05/2012.
Na fase interna da TCE, o órgão concedente concluiu pela impugnação total dos recursos repassados, porquanto foram aprovados apenas 6,3% das obras e serviços previstos, sem aproveitamento útil e sem atingimento dos objetivos do compromisso. O Controle Interno anuiu a esse posicionamento.
No âmbito do TCU, após a promoção de diligências à Funasa e ao Banco do Brasil, propostas pelo zeloso Parquet de Contas, identificou-se que os recursos federais repassados ao ente municipal subsidiaram dois pagamentos realizados à empresa contratada, em 06/07 e em 30/11/2012, nos valores de R$ 7.428,14 e R$ 19.731,20, respectivamente.
Essas despesas foram consideradas irregulares, uma vez que não observaram as especificações do plano de trabalho, resultando em poço com vazão inferior à indesejada e, portanto, em prejuízo ao erário.
Ademais, constatou-se que, conquanto não tenham sido realizadas outras despesas, o saldo remanescente do ajuste não foi devolvido ao órgão concedente, a despeito da obrigação expressa na cláusula quarta do ajuste, alínea "e", e do prazo fixado para a adoção dessa providência. O extrato da conta em que estão aplicados esses recursos apresentava, em 30/6/2021, saldo no valor de R$ 225.936,89 (peça 116, p.66) .
No que tange às despesas irregulares, observa-se que estas foram realizadas em gestão anterior à de Carlos Mário Pereira (2013-2016) , na de seu predecessor João Geraldo Azevedo (2009-2012) , não tendo a irregularidade sido comunicada entre as gestões.
Já em relação à não devolução do saldo remanescente, esta ocorreu na gestão de Carlos Mário Pereira, razão por que a ele cabe a responsabilização.
Instados os ex-Prefeitos a se manifestarem no âmbito desta Corte, Carlos Mário Pereira manteve-se inerte, embora suas manifestações no âmbito interno da TCE tenham sido consideradas na análise de sua responsabiliade, conforme relatório que precede este voto. João Geraldo Azevedo, por sua vez, apresentou suas alegações de defesa ao Tribunal.
II
Corroboro as análises empreendidas pela unidade instrutora, as quais contaram com a anuência do Ministério Público junto ao TCU, razão pela qual incorporo os fundamentos apresentados às minhas razões de decidir.
Conforme demonstrado nos autos o objeto pactuado não foi cumprido, deixando a aplicação dos recursos de gerar benefícios à população, bem como houve despesas contrárias ao que foi pactuado.
Além disso, os recursos remanescentes do termo de compromisso não foram devidamente devolvidos ao órgão concedente, conforme estipulava o ajuste.
As justificativas apresentadas pelos responsáveis, por sua vez, não são suficientes para afastarem as irregularidades apontadas.
Nesse cenário, em relação a João Geraldo Azevedo (gestão 2009-2012) , entendo que se deva julgar irregulares suas contas, imputando-lhe débito no valor das despesas irregulares efetuadas em sua gestão, e aplicando-lhe multa, com amparo nos arts. 19 e 57 da Lei Orgânica do TCU.
Quanto a Carlos Mário Pereira (2013-2016) , diante da falta de esclarecimentos em relação à não devolução do saldo do ajuste, entendo que suas contas devam ser julgadas irregulares, sem imputação de débito, mas com cominação de multa, com fundamento nos arts. 19, parágrafo único, e 58, inciso I, da Lei Orgânica do TCU.
Por fim, considerando que foi constatado saldo não devolvido do Termo de Compromisso na conta de investimento Fundo S. Público Automático, agência 393-X, conta 26343-5, de titularidade do Município de Francisco Dumont/MG, entendo que se deva expedir determinação ao ente municipal para que proceda à devolução total dos recursos, incluindo rendimentos, aos cofres do Tesouro Nacional.
Ante o exposto, voto por que o Tribunal adote o Acórdão que ora submeto à deliberação deste Colegiado.
TCU, Sala das Sessões Ministro Luciano Brandão Alves de Souza, em 26 de outubro de 2021.
Ministro BRUNO DANTAS 
Relator